【裁判字號】    89,上更(一),985
【裁判日期】    900104
【裁判案由】    重利
【裁判全文】
臺灣高等法院刑事判決                        八十九年度上更(一)字第九八五號
    上  訴  人
    即  被  告  戊○○
右上訴人因重利案件，不服台灣台北地方法院八十六年度訴字第一二四五號，中華民
國八十六年十月十四日第一審判決（起訴案號：台灣台北地方法院檢察署八十六年度
偵字第八八三九號）提起上訴，判決後，經最高法院發回更審，本院判決如左：
    主  文
原判決撤銷。
戊○○共同以犯重利罪為常業，處有期徒刑伍月，如易科罰金，以參佰元折算壹日。
扣案新台幣陸萬元、行動電話壹支、「陳有德」名片壹張均沒收。
    事  實
一、戊○○曾於七十八年間因犯懲治盜匪條例等案件，經台灣高等法院台中分院判處
    應執行有期徒刑十年三月，於八十三年七月十九日縮刑假釋出監，猶不知悔改，
    復與楊成濱 (業經原審判處有期徒刑五月，緩刑三年確定）自八十六年二月間起
    ，在臺北市○○○路○段一五一巷十五號二樓，受僱於自稱「陳有德」之不詳姓
    名年籍之成年男子；三人間基於重利之犯意聯絡，以「票貼借款」名義，在報紙
    刊登 0000000、0000000 等電話號碼招攬不特定人前來借貸，收取與原本顯不相
    當之重利，並恃以維生。嗣於八十六年三月二十日乘丁○○急迫需款之際，打
    0000000 電話欲借新臺幣（下同）九萬元，約定至臺北市○○路○段一一一號前
    取款，當日下午三時許，由戊○○騎乘機車自稱「劉姓」人士，交予丁○○七萬
    元，並要求丁○○簽發每張三萬元發票日為八十六年三月二十七日之支票三紙（
    貸九萬元、僅給七萬元、七日為一期、每萬元每日利息約三百十七元、月息計九
    五點一分，年息計百分之一千一百四十一），取得與原本顯不相當之重利，迨八
    十六年三月二十七日丁○○所簽發上開支票屆期無法償還借款，乃以戊○○所留
    000000000 之行動電話與戊○○聯繫後，仍在前述臺北市○○路○段一一一號前
    ，由丁○○支付一期即二萬元之利息，改簽發發票日為八十六年四月三日之同面
    額支票三紙給戊○○；八十六年四月三日上開支票又屆期，丁○○仍無法償還欠
    款，楊成濱向丁○○催款甚急，丁○○即請其房東林玉雪代為出面處理，當日下
    午二時二十分許，林玉雪攜帶丁○○所有之空白支票及印鑑章至台北市○○路○
段一一一號前，與楊成濱會合，並乘坐楊成濱機車至第一銀行信義分行；在該銀
    行內，楊成濱徵得林玉雪同意後，以林玉雪所帶來空白支票，填寫發票日分別為
    八十六年四月七日及九日，面額均為六萬元之支票二張，即匯九萬元至丁○○帳
    戶，以兌現丁○○先前開立交付戊○○且已提示，發票日為八十六年四月三日面
    額均為三萬元之三張支票；楊成濱取走二張面額均為六萬元之支票後，其中一張
    票載日為八十六年四月七日，經提示有兌現；而另一張票載日為八十六年四月九
    日之支票，丁○○一方面向銀行辦理掛失止付及向警方報案，另一方面聯絡戊○○告知該六萬元之支票無法兌現，當日（即九日）下午三時三十分許，戊○○攜
    帶六萬元現款，欲交給丁○○（以便存入丁○○帳戶兌現上開六萬元支票），在
    臺北市○○路○段一一一號前為警當場查獲；隨即詹某帶同警方人員至前述臺北
    市○○○路○段一五一巷十五號二樓，「陳有德」經營地下錢莊之處所，扣得「
    陳有德」所有供犯罪所用 000000000之行動電話一支、「陳有德」名片一張、客
    戶檔案十二張等物。另楊成濱將上開八十六年四月九日屆期面額為六萬元之支票
    ，委託不知情之友人黃文德存入銀行欲兌領，因丁○○已掛失止付而遭退票。
二、案經臺北市政府警察局大安分局移送臺灣臺北地方法院檢察署檢察官偵查起訴。
    理  由
一、訊據被告戊○○矢口否認有常業重利之犯行，辯稱：伊僅有替「陳有德」送錢，
    不知陳某經營地下錢莊云云，然查，右揭事實，業據被告戊○○於警訊中供述：
    「我們經營的地下錢在中國時報及聯合報刊登小廣告，招攬客戶．．．．丁○○
    於八十六年三月二十日表示急需用錢，打電話到地下錢莊，我的老闆”陳有德”
    叫我帶現金柒萬元到台北市○○路○段一一一號前．．．．對方會交三張各三萬
    元面額，期限一星期之支票．．．．我就一手交錢一手交支票，我並寫下我的大
    哥大電話000－000－000號給她，並自稱姓劉．．．．」。「本（九）
    日（四月九日）丁○○再打電話給我時，我向老闆報告，老闆陳有德拿六萬元給
    我，我送錢給丁○○時就被查獲了」、「我們做地下錢莊的生意，利息奇高有若
    吸血鬼，所以怕被害人報警循線查獲．．．．所以都是不敢使用真正姓名，甚至
    會改姓氏」等語（見偵卷第五頁背面、第六頁），核與被害人丁○○於警訊及偵
    審中供述之情節大致相符，被告所辯不知情云云，自屬飾詞，而被害人丁○○係
    因急需用錢乃閱報自分類廣告中尋找票貼借款，亦據被害人丁○○於警訊中陳明
    ( 見偵卷第九頁正面），可見被告等係乘丁○○急迫之情況下貸予金錢收取與原
    本顯不相當之重利。又查普通重利罪以特定人為對象，而常業重利罪則以一般人
    為對象，被告等經營短期借款業務，並在報紙刊登廣告，顯係以一般人為借貸對
    象，並恃之維生，所辯非為常業，亦無可採，此外，並有扣案之行動電話一支、
    「陳有德」名片一張及票貼廣告二則（偵卷第十三、十四頁）等物可資佐證。本
    件事證明確，被告常業重利犯行足以認定。
二、核被告所為，係犯刑法第三百四十五條之常業重利罪。被告與楊成濱及「陳有德
    」三人間，有犯意之聯絡與行為之分擔，為共同正犯。原審予以被告論罪科刑，
    固非無見，惟查，刑法之重利罪，係以乘他人急迫、輕率或無經驗貸以金錢或其
    他物品，而取得與原本顯不相當之重利，為其構成要件，本件原判決對於被告等
    貸以金錢予丁○○，並未於事實及理由中說明如何乘丁○○急迫之際貸以金錢，
    及所憑之證據與認定之理由，容有未當；又中華民國九十年一月四日修正，同年
    月十日經總統公布施行之刑法第四十一條規定：「犯最重本刑為五年以下有期徒
    刑以下之刑之罪，而受六個月以下有期徒刑或拘役之宣告，因身體、教育、職業
    、家庭之關係或其他正當事由，執行顯有困難者，得以一元以上三元以下折算一
    日，易科罰金。但確因不執行所宣告之刑，難收矯正之效，或難以維持法秩序者
    ，不在此限。」即犯最重本刑為五年以下有期徒刑以下之刑之罪，而受六個月以
    下有期徒刑之宣告者，應於判決主文中諭知有期徒刑易科罰金之折算標準，被告
    行為後法律變更，應適用有利於被告之裁判時法律。原判決未及適用新法而為易
    科罰金之諭知，亦有未洽。被告上訴意旨猶執陳詞否認犯罪，雖不足取，惟原判
    決既有可議，應由本院將原判決撤銷改判。爰審酌被告之素行、犯罪之手段、犯
    罪所得、犯罪後態度等一切情狀，量處如主文第二項所示之刑，並諭知易科罰金
    之折算標準。扣案之新台幣陸萬元、行動電話壹支、「陳有德」名片壹張，均為
    共犯「陳有德」所有之物且供其犯罪所用之物，爰依法宣告沒收。
三、公訴意旨另以：被告戊○○與楊成濱、「陳有德」等三人另分別貸款予丙○○、
    乙○○、甲○○，取得與原本顯不相當之重利；又八十六年四月三日上午，戊○○以電話向丁○○之房東林玉雪嚇稱：丁○○一定要把錢軋入，否則連林女一起
    都會死的很難看等語，使林玉雪心生畏懼，致生危害於安全，因認被告戊○○另
    涉有刑法第三百四十五條之常業重利罪、第三百零五條之恐嚇危害安全罪嫌。
四、按犯罪事實應依證據認定之，無證據不得推定其犯罪事實。又不能證明被告犯罪
    者，應諭知無罪之判決，刑事訴訟法第一百五十四條、第三百零一條第一項分別
    定有明文。次按事實之認定，應憑證據，如未能發現相當證據，或證據不足以證
    明，自不能以推測或擬制之方法，為裁判基礎（最高法院四十年臺上字第八六號
    判例參照）。又認定犯罪事實，所憑之證據，雖不以直接證據為限，間接證據亦
    包括在內，然無論直接或間接證據，其為訴訟上之證明，須於通常一般之人均不
    致於有所懷疑，而得確信其為真實之程度者，始得據之為有罪之認定，倘其證明
    尚未達到此一程度，而有合理性懷疑之存在時，即無從為有罪之認定，此亦有最
    高法院七十六年臺上字第四九八六號判例可資參照。訊之被告戊○○堅決否認有
    前揭之常業重利及恐嚇犯行。茲公訴人認被告涉犯上揭恐嚇罪嫌，無非以告訴人
    林玉雪之指訴為依據。惟查，公訴人指訴被告戊○○等分別貸款予丙○○、乙○○、甲○○，取得與原本顯不相當之重利，然證人夏芬芬於本院更審調查時業己
    否認有向被告等借款，並證稱：伊雖有打電話詢問如何借錢，但未借成，不知與
    何人接洽，伊係身分證遺失被冒名申請電話，並非因借款而質押身分證等語 (見
    本院更審卷第五二頁），另乙○○、甲○○二人本院依卷內所存之退票紀錄單及
    票據掛失止付通知書所留之住所查址傳訊，乙○○查無此人，甲○○未到庭應訊
    ，致無從查考有無貸款情事，而遍查全卷亦無丙○○、乙○○、甲○○三人指訴
    被告等涉嫌重利之筆錄，被告等究竟如何貸款予夏芬芬等人，貸款金額及利息若
    干，亦未見公訴人舉證，僅泛指指被告等貸款予夏芬芬等三人，尚嫌無據。另告
    訴人林玉雪指訴被告戊○○於八十六年四月三日恐嚇部分，告訴人林玉雪於原審
    調查時則稱無法明確指出於八十六年四月三日打電話向其催款出言恐嚇之人係何
    人，被告復堅詞否認有恐嚇告訴人，亦無積極證據資為證明係被告戊○○所為，
    自難僅憑告訴人之片面指訴即遽入被告於罪，是公訴人指訴被告上開部分之犯罪
    尚屬不能證明，惟公訴人認此部分與前開論罪部分有實質上一罪及牽連犯之裁判
    上一罪關係，依審判不可分原則，爰不另為無罪之諭知。
據上論斷，應依刑事訴訟法第三百六十九條第一項前段、第三百六十四條、第二百九
十九條第一項前段，刑法第二條第一項前段、第二十八條、第三百四十五條、第四十
一條、第三十八條第一項第二款、罰金罰鍰提高標準條例第一條前段、第二條，判決
如主文。
本案經檢察官王安明到庭執行職務
中      華      民      國     九十     年      三      月    二十二    日
                              台灣高等法院刑事第七庭
                                  審判長法  官  吳  啟  民
                                        法  官  施  俊  堯
                                        法  官  蘇  隆  惠
右正本證明與原本無異。
如不服本判決應於收受送達後十日內向本院提出上訴書狀，其未敘述上訴之理由者並
得於提起上訴後十日內向本院補提理由書（均須按他造當事人之人數附繕本）。
                                        書記官  周  素  秋
中      華      民      國     九十     年      三      月     二十三   日
附錄本案論罪科刑法條全文：
刑法第三百四十五條
以犯前條之罪為常業者，處五年以下有期徒刑，得併科三千元以下罰金。


司法院資訊處製作；財團法人民間司法改革基金會備份。
